【裁判字號】    98,上訴,4995
【裁判日期】    990310
【裁判案由】    違反臺灣地區與大陸地區人民關係條例等
【裁判全文】
臺灣高等法院刑事判決                98年度上訴字第4995號
上  訴  人  臺灣臺北地方法院檢察署檢察官
被      告  甲○○
被      告  乙○○
前列二人共同
指定辯護人  本院公設辯護人李廣澤
上列上訴人因被告等違反臺灣地區與大陸地區人民關係條例等案
件，不服臺灣臺北地方法院98年度訴字第1207號，中華民國98年
12月2日第一審判決（起訴案號：臺灣臺北地方法院檢察署97年
度偵字第22360號），提起上訴，本院判決如下：
    主  文
上訴駁回。
    理  由
一、公訴意旨略以：（一）被告甲○○明知大陸地區人民非經臺
    灣地區主管機關許可，不得進入臺灣地區，竟為使大陸地區
    女子韋金櫻達入境臺灣地區從事性交易工作之目的，與不詳
    之人蛇及應召集團共同基於意圖營利使大陸地區女子以假結
    婚之非法方式進入臺灣地區媒介與他人為性交易、使公務員
    登載不實之犯意，在大陸地區廣西壯族自治區來賓市與無結
    婚真意之韋金櫻結婚，依序取得結婚公證書，返臺後辦理財
    團法人海峽交流基金會 (下稱海基會)認證書，並於92年2月
    11 日前往臺北縣中和市戶政事務所為結婚登記，使不知情
    之承辦公務人員將該不實情事登載於職務上所掌之戶政資料
    上，據以核發戶籍謄本予被告甲○○收執，足生損害於戶政
    機關對於戶籍及身分管理之正確性。嗣被告甲○○並於翌
    (12) 日向臺北縣政府警察局中和分局錦和派出所，申辦大
    陸地區人民進入臺灣地區保證書後，檢具上開資料，復填妥
    大陸地區人民進入臺灣地區旅行證申請書後，於92年2月14
    日至臺北市○○區○○街15號向我國內政部警政署入出境管
    理局 ( 該局自96年1月2日起改制升格為行政院內政部入出
    國及移民署，承接該局業務，下稱境管局)以配偶名義申請
    韋金櫻來臺探親，韋金櫻遂於92年3月26日持境管局所核發
    之大陸地區人民進入臺灣地區許可證搭機非法進入臺灣地區
    後，旋由不詳人蛇應召集團人士帶離前往各地從事性交易工
    作，被告甲○○則按月自韋金櫻之性交易所得中取得新臺幣
    ( 下同)3 萬元作為報酬。俟6個月之居留期限屆至，韋金櫻
    旋與被告甲○○於92年9月18日辦理離婚登記，韋金櫻並於
    同月20日返回大陸地區。（二）被告乙○○明知大陸地區人
    民非經臺灣地區主管機關許可，不得進入臺灣地區，為使大
    陸地區女子韋金櫻達入境臺灣地區從事性交易工作之目的，
    竟與不詳人蛇及應召集團共同基於意圖營利使大陸地區女子
    以假結婚之非法方式進入臺灣地區媒介與他人為性交易、使
    公務員登載不實之犯意，在大陸地區廣西壯族自治區來賓市
    與無結婚真意之韋金櫻結婚，依序取得結婚公證書、海基會
    認證書、大陸地區人民進入臺灣區保證書後，被告乙○○旋
    於93年12月13日持上開證明文件至境管局填具「大陸地區人
    民入出臺灣地區申請書」，申請韋金櫻以配偶名義來臺團聚
    。俟韋金櫻於94年3月28日在桃園國際機場查驗通過，並非
    法進入臺灣地區後，旋由不詳人蛇應召集團人士帶離前往各
    地從事性交易工作，被告乙○○則按月自韋金櫻之性交易所
    得中取得3萬元作為報酬。被告乙○○隨後於94年3月30日帶
    同韋金櫻前往臺北縣五股鄉戶政事務所為結婚登記，使不知
    情之承辦公務人員將該不實情事登載於職務上所掌之戶政資
    料上，足生損害於戶政機關對於戶籍及身分管理之正確性，
    嗣韋金櫻於95年2月23日出境後，乙○○再於95年9月間至境
    管局填具「大陸地區人民入出臺灣地區申請書」，申請韋金
    櫻以配偶名義來臺團聚，韋金櫻並於同年11月11日入境臺灣
    地區從事性交易工作，嗣韋金櫻於96年2月10日在臺北縣新
    店市○○路○段361號欣園汽車旅館603室為警查獲。詎被告
    乙○○明知上情，竟基於偽證之犯意，於96年8月29日，在
    臺灣臺北地方法院檢察署檢察官偵查韋金櫻涉嫌96年度偵字
    第3878號偽造文書案件偵查庭庭訊時，於陳述前以證人身分
    具結，對於案情有重要關係之事項虛偽證稱其與韋金櫻之婚
    姻為真實，韋金櫻每天均回家居住，其不知韋金櫻外出從事
    性交易等情云云，因認被告甲○○、乙○○均係違反臺灣地
    區與大陸地區人民關係條例第15條第1款規定，而犯同條例
    第79條第2項之罪嫌，及犯刑法第216、214條行使使公務員
    登載不實文書罪嫌、同法第231條第1項之妨害風化罪嫌，被
    告乙○○則另犯刑法第168條偽證罪嫌。
二、按犯罪事實應依證據認定之，無證據不得認定其犯罪事實；
    不能證明被告犯罪者，應諭知無罪之判決，刑事訴訟法第
    154條第2項、第301條第1項分別定有明文。又按刑事訴訟法
    第161條第1項規定檢察官就被告犯罪事實，應負舉證責任，
    並指出證明之方法。對於其所訴之被告犯罪事實，應負提出
    證據及說服之實質舉證責任，倘所提出之證據，不足為被告
    有罪之積極證明，或其闡明之證明方法，無從說服法官以形
    成被告有罪之心證，基於無罪推定之原則，自應為被告無罪
    判決之諭知。而所謂認定犯罪事實之證據，係指足以認定被
    告確有犯罪行為之積極證據而言，如未發現相當證據，或證
    據不足以證明，自不能以推測或擬制之方法，以為裁判基礎
    （最高法院40年臺上字第86號判例要旨參照）。另認定犯罪
    事實所憑之證據，雖不以直接證據為限，間接證據亦包括在
    內；然而無論直接或間接證據，其為訴訟上之證明，須於通
    常一般之人均不致有所懷疑，而得確信其為真實之程度者，
    始得據為有罪之認定，倘其證明尚未達到此一程度，而有合
    理之懷疑存在時，事實審法院復已就其心證上理由予以闡述
    ，敘明其如何無從為有罪之確信，因而為無罪之判決，尚不
    得任意指為違法（最高法院76年臺上字第4986號判例要旨參
    照）。
三、本件公訴人認被告甲○○涉有上述之犯行，無非係以證人韋
    金櫻之證言及韋金櫻於92年間申請入境臺灣地區之相關文件
    （含大陸地區人民進入臺灣地區旅行證申請書、戶籍謄本、
    大陸居民身分證影本、結婚公證書、海基會驗證書、大陸地
    區人民進入臺灣地區保證書）、韋金櫻來臺所搭乘飛機艙單
    為論據；認被告乙○○涉有上述犯行，則係以證人韋金櫻之
    證言及韋金櫻於93及95年間申請入境臺灣地區之相關文件（
    含大陸地區人民入出臺灣地區申請書、戶籍謄本、大陸居民
    身分證影本、結婚公證書、海基會驗證書、大陸地區人民進
    入臺灣地區保證書、面談紀錄等）為其論據。
四、訊據被告甲○○、乙○○均堅決否認有何違反臺灣地區與大
    陸地區人民關係條例第15條第1款規定，而犯同條例第79條
    第2項之犯行，及犯刑法第216、214條行使使公務員登載不
    實文書、同法第231條第1項妨害風化之犯行，被告乙○○另
    否認曾犯刑法第168條偽證犯行，被告甲○○辯稱：伊與韋
    金櫻係透過一名為「冠傑」之友人介紹在廣州認識結婚的，
    冠傑曾收取伊8萬元之介紹費用，伊與冠傑先到廣州與韋金
    櫻見面，接著到廣西省來賓市韋金櫻家裡提親。伊與韋金櫻
    廣西省來賓市類似市公所的辦公大樓結婚，伊給韋金櫻1千
    美元聘金及備辦幾個禮盒送給韋金櫻之親友。韋金櫻來臺後
    ，與伊住在臺北縣中和市○○路265巷17號5樓，並與父母兄
    弟同住。伊家開自助餐，我在店內幫忙，韋金櫻不會又不喜
    歡做，所以沒有到店內幫忙。其後因韋金櫻一直向伊需索金
    錢，兩人不斷爭吵，最後伊終於與韋金櫻辦理離婚，伊與韋
    金櫻並非假結婚等語。被告乙○○則辯稱：伊與韋金櫻係真
    結婚，第二次來台灣後，就常往外跑，伊作證時都是據實陳
    述，沒有做偽證等語。
五、經查：
（一）本件公訴人所引為認定被告甲○○、乙○○上揭犯行成立
      之論據，係以韋金櫻於98年5月17日於檢察官偵查時證稱
      其先後與甲○○、乙○○結婚，均係假結婚，先後3次來
      臺，均係為了從事性交易工作始來臺，其入境臺灣地區後
      ，均未與甲○○或乙○○同住，亦均未與其二人發生過性
      關係，均係在外租屋居住，甲○○與乙○○並均於其來臺
      從事性交易工作期間，按月收取3萬元人頭老公費用等為
      其最主要論據。
（二）惟按刑事訴訟法第156條第2項規定「被告或共犯之自白，
      不得作為有罪判決之唯一證據，仍應調查其他必要之證據
      ，以察其是否與事實相符。」其立法旨意乃在防範被告自
      白或共犯之虛擬致與真實不符，故對自白在證據上之價值
      加以限制，明定須藉補強證據以擔保其真實性。又上開所
      謂共犯，應包括任意共犯及必要共犯，因利用共犯之自白
      或其他不利於己之陳述，為認定被告犯罪之證據，不特與
      利用被告自己之自白作為其犯罪之證明同有自白虛偽性之
      危險，亦不免有嫁禍於被告而為虛偽供述之危險（最高法
      院93年度臺上字第5560號判決意旨參照）；又證人、鑑定
      人依法應具結而未具結者，其證言或鑑定意見，不得作為
      證據，刑事訴訟法第158條之3定有明文。此規定擔保證人
      據實陳述之作用，雖與同法第159條第1項，並無二致；然
      其係為避免司法權受虛偽證言所誤導，以維護司法作用正
      確性之立法本旨，則與證據傳聞法則主要在落實被告反對
      詰問權之行使，保障其訴訟上之防禦權，並符合直接審理
      與言詞審理原則之情形，相異其趣。是被告以外之人於審
      判外向法官所為供述，苟未依法具結，縱已符合傳聞法則
      之例外規定，然既因未具結而仍有誤導司法權行使之疑慮
      ，自不得作為認定犯罪之證據（最高法院96年度台上字第
      2098號判決參照)。同法第159條之1第2項雖規定：被告以
      外之人於偵查中向檢察官所為之陳述，除顯有不可信之情
      況者外，得為證據。然共同被告等被告以外之人，於偵查
      中向檢察官所為之陳述，性質上仍為審判外之陳述，屬傳
      聞證據，考其立法意旨，僅因檢察官依法有訊問被告、證
      人及鑑定人之權，證人、鑑定人並須依法「具結」，且檢
      察官向被告以外之人所取得之陳述，原則上均能遵守法律
      規定，不致違法取供，其可信性極高，為兼顧理論與實務
      ，因而規定除顯有不可信之情況者外，得為證據。立法理
      由已明示：證人、鑑定人且須具結，檢察官原則上均能遵
      守規定，不致違法取供。從而共同被告於偵查中向檢察官
      所為之陳述，仍應依法具結，始有證據能力（最高法院95
      年度臺上字第3697號判決意旨參照）；又被告以外之人雖
      非以證人身分傳喚到庭，而於訊問調查過程中，轉換為證
      人身分為調查時，此時其供述之身分為證人，則檢察官、
      法官自應依刑事訴訟法第186條有關具結之規定，命證人
      供前或供後具結，其陳述始符合第158條之3之規定，而有
      證據能力（最高法院97年度臺上字第2175號判決意旨參照
      ）；又刑事訴訟法第159條之1第2項所謂「顯有不可信」
      之情況，係指其不可信之情形，甚為顯著瞭然者，固非以
      絕對不須經過調查程序為條件，然須從卷證本身，綜合訊
      問時之外部情況，例如：是否踐行偵查中調查人證之法定
      程序，給予在場被告適當詰問證人之機會等情，為形式上
      之觀察或調查，即可發現，無待進一步為實質調查之情形
      而言。此與具有證據能力之供述證據，其實質之證明力如
      何，仍待法院綜合全辯論意旨及調查證據所得，依法認定
      者不同（最高法院96年度臺上字第5684號判決意旨參照）
      。檢察官上訴意旨雖引最高法院97年台上字第3033號判決
      意旨略以：所謂「依法應具結而未具結者」，係指檢察官
      或法官依刑事訴訟法第175條之規定，以證人身分傳喚被
      告以外之人（證人、告發人、告訴人、被害人、共犯或共
      同被告）到庭作證，或雖非以證人身分傳喚到庭，而於訊
      問調查過程中，轉換為證人身分為調查時，此時其等供述
      之身分為證人，則檢察官、法官自應依本法第186條有關
      具結之規定，命證人供前或供後具結，其陳述始符合第
      158條之3之規定，而有證據能力。若檢察官或法官非以證
      人身分傳喚而以告發人、告訴人、被害人或共犯、共同被
      告身分傳喚到庭為訊問時（例如刑事訴訟法第71條、第
      219條之6第2項、第236條之1第1項、第248條之1、第271
      條第2項、第271條之1第1項），其身分既非證人，即與「
      依法應具結」之要件不合，縱未命其具結，純屬檢察官或
      法官調查證據職權之適法行使，當無違法可言。而上開不
      論係本案或他案在檢察官面前作成未經具結之陳述筆錄，
      係屬被告以外之人於偵查中向檢察官所為之陳述，本質上
      屬於傳聞證據，基於保障被告在憲法上之基本訴訟權，除
      該被告以外之人死亡、身心障礙致記憶喪失或無法陳述、
      滯留國外或所在不明而無法傳喚或傳喚不到、或到庭後拒
      絕陳述等情形外，如已經法院傳喚到庭具結而為陳述，並
      經被告之反對詰問，上開非以證人身分而在檢察官面前未
      經具結之陳述筆錄，除顯有不可信之情況者外，如已於判
      決內敘明其符合傳聞證據例外之理由，得為證據，非不得
      採為判斷之基礎等語。惟上開判決意旨僅係闡明非以證人
      身分傳喚而到庭陳述之情形，且須無「顯不可信」之情形
      ，始例外賦予證據能力。
（三）經查：本件偵查中共同被告韋金櫻於98年5月17日檢察官
      訊問時所為之陳述，檢察官固以被告身分傳訊韋金櫻，惟
      其供述內容涉及與被告甲○○、乙○○二人假結婚之供述
      ，既不利於被告二人，即應使基於證人地位而證述，此觀
      公訴人所引證據清單內韋金櫻之陳述，亦以「證人韋金櫻
      於偵查中之供述」稱之，益為明瞭。但檢察官於該日就被
      告甲○○、乙○○涉案情節訊問韋金櫻時，卻並未依刑事
      訴訟法第186、187條規定命韋金櫻具結，且韋金櫻於該日
      之證述內容又與其於96年4月30日以證人身分具結後所供
      述「其與甲○○、乙○○二人之婚姻皆係真實之婚姻關係
      」之證詞內容（詳後述）完全悖逆。韋金櫻於供述與被告
      二人係假結婚等情，檢察官既未命其具結，無從課以偽證
      罪之處罰，自無從擔保其供述之真實，與其於96年4月30
      日以證人身分具結證述相較，具有顯不可信之情事。如謂
      韋金櫻具結之供述較未具結之供述可信，實有違論理法則
      ，故韋金櫻於98年5月17日檢察官偵訊時，就被告甲○○
      、乙○○涉嫌觸犯臺灣地區與大陸地區人民關係條例第15
      條第1款、第79條第2項、刑法第216、214條行使使公務員
      登載不實文書、刑法第231條第1項妨害風化罪所為之證述
      ，依法不具證據能力，不能引為證明被告甲○○、乙○○
      犯罪成立之證據。
（四）參以韋金櫻於迭於警詢時陳稱與乙○○已結婚2年多，係
      在大陸地區廣西省來賓市民政廳登記結婚，來臺後有與乙
      ○○同住，乙○○不知情其在外從事性交易等語（參見96
      年度偵字第3878號卷第13、14頁）；於96年2月11日檢察
      官訊問時亦陳稱有與乙○○同住，感情還好（參見上開偵
      卷第63頁）；復於96年4月30日檢察官再次訊問時更陳稱
      與乙○○係真結婚，來臺後與乙○○同住在臺北縣五股鄉
      ，嫁給乙○○之前曾嫁給甲○○，來臺半年就離婚回大陸
      等語（參見同上偵卷第149、150頁），且98年4月30日訊
      問前，檢察官更明告韋金櫻係以證人身分為訊問，於韋金
      櫻依法具結後，並諭請韋金櫻之辯護人先行離庭後再行訊
      問，但依韋金櫻上開供述意旨，其於依證人身分依法應負
      刑法偽證罪責後，猶供承其與被告甲○○、乙○○間之結
      婚係真結婚，自堪認定其與甲○○、乙○○間之結婚應屬
      真實。又證人即被告甲○○之弟吳嘉祥於原審審理時到庭
      具結證稱：我哥哥甲○○結婚時，我在當兵，家裡說有喜
      事，我才知道我哥哥是花錢請人家介紹去大陸結婚。婚後
      韋金櫻與我哥哥一起住在臺北縣中和市○○路265巷17號5
      樓，我與父母親則住在6樓即頂樓加蓋處。我當兵放假回
      家時有看到韋金櫻。後來聽我父母親說，因韋金櫻常常要
      求甲○○寄錢回大陸，2人常因金錢問題起爭執，最後終
      於離婚等語（參見原審98年11月11日言詞辯論筆錄），核
      與被告甲○○就離婚原因之供述相符。公訴人雖質疑證人
      吳嘉祥為至五樓被告居所時，既未進入房間內，如何知悉
      房內有人或房間內為何人？惟被告甲○○家中人口並不複
      雜，被告甲○○與父前往自助餐店後，甲○○房間內有電
      視聲，若有人在，以新婦入門情形，衡情自是韋金櫻，第
      三人的可能性甚低。又另證人即被告甲○○之鄰居塗家榮
      亦於原審審理時到庭具結證稱：伊與甲○○是20幾年的鄰
      居，伊曾於與甲○○單獨碰面聊天時，聽甲○○說韋金櫻
      是其花錢到大陸娶的。伊曾於進出住處時，目擊甲○○與
      韋金櫻共同於上開居住處所出入，每週約有1、2次。伊看
      到韋金櫻與甲○○同住之時間約數月，其後曾問甲○○為
      何不見韋金櫻，但甲○○要伊不要多問等語（參見同上審
      判筆錄），益徵被告甲○○與韋金櫻結婚後，2人確有共
      同居住之事實，其2人間之婚姻應屬真實之婚姻關係。至
      公訴人質疑倘韋金櫻在被告甲○○住處居住數月之久，為
      何涂家榮從未看過韋金櫻單獨外出、上菜市場買菜或手提
      菜藍之情形！惟被告甲○○之父開自助餐店，被告甲○○
      亦到店內幫忙，已如上述，衡情每日剩菜不少，則三餐由
      店內提回，不甚勞費，未必有另行由韋金櫻上菜市場買菜
      、作菜之必要。且證人僅偶而看見被告與韋金櫻，亦不能
      排除有上菜市場而證人涂家榮未看到之情形。
（五）至公訴人所舉之韋金櫻92年間申請入境臺灣地區之相關文
      件（含大陸地區人民進入臺灣地區旅行證申請書、戶籍謄
      本、大陸居民身分證影本、結婚公證書、海基會驗證書、
      大陸地區人民進入臺灣地區保證書）、韋金櫻來臺所搭乘
      飛機艙單，及韋金櫻於93及95年間申請入境臺灣地區之相
      關文件（含大陸地區人民入出臺灣地區申請書、戶籍謄本
      、大陸居民身分證影本、結婚公證書、海基會驗證書、大
      陸地區人民進入臺灣地區保證書、面談紀錄等）等書證，
      僅能憑以認定韋金櫻確有在大陸地區與被告甲○○、乙○
      ○辦理結婚及其後入境臺灣地區之事實，並不能據以認定
      甲○○、乙○○二人有與韋金櫻共謀以假結婚之方式使韋
      金櫻非法進入臺灣地區後從事性交易為業。
（六）又韋金櫻固自白於95年11月11日入境台灣後，有從事性交
      易行為，並於96年2月10日在台北縣新店市○○路○段361
      號欣園汽車旅館603室與男客張志誠為性交易，為警查獲
      ，核與證人歐建華、張志誠之證述相符(偵卷第65頁、第
      136頁)，故可認定韋金櫻確有從事性交易之情事。惟證人
      韋金櫻於96 年4月30日偵查中作證時，並未指述被告二人
      有指使其從事性交易情事，亦無任何被告二人收取媒介費
      用之證據。另檢察官所調韋金櫻使用之0000000000號、
      0000000000號行動電話通聯紀錄乙冊，固顯示韋金櫻於95
      年11月11日入境後，其行動電話基地台大都在台北市區，
      顯示未與被告乙○○同住之情形，但不足以證明被告乙○
      ○有引誘、容留或媒介性交易之情事，不能資為不利之認
      定。至韋金櫻與被告甲○○婚姻關係存在期間，檢察官則
      未舉任何證據證明韋金櫻當時有從事性交易情形，自無從
      進而認定被告甲○○有引誘、容留或媒介之行為。
（七）本件被告乙○○與韋金櫻間之婚姻既為真實之婚姻，則乙
      ○○於96年8月29日96年度偵字第3878號偽造文書案件偵
      查庭庭訊時，所為其與韋金櫻之婚姻為真實，韋金櫻每天
      均回家居住，其不知韋金櫻外出從事性交易之供述，即無
      偽證之可言。
六、綜上所述，公訴人所提之證據，尚不能據以證明被告甲○○
    、乙○○確有違反臺灣地區與大陸地區人民關係條例第15條
    第1款規定，而犯同條例第79條第2項之罪行，及犯刑法第
    216、214條行使使公務員登載不實文書罪行、同法第231條
    第1項之妨害風化罪行，乙○○並另犯刑法第168條偽證罪行
    ，此外，又查無其他積極證據足資證明被告甲○○、乙○○
    2人有公訴人所起訴之上開罪嫌，並達使本院不致有所懷疑
    ，而得確信其為真實之程度，揆諸前開說明，自屬犯罪不能
    證明，應為無罪之諭知。
七、原審詳查後，認無證據證明被告二人犯罪，而諭知二人無罪
    之判決，認事用法，並無違誤。檢察官上訴，認韋金櫻於96
    年5月17日偵訊時之供述有證據能力，被告二人確係假結婚
    為由，請求撤銷改判，核無理由，上訴應予駁回。
據上論斷，應依刑事訴訟法第368條，判決如主文。
本案經檢察官許仲瑩到庭執行職務。
中    華    民    國    99    年    3    月    10    日
                  刑事第十七庭  審判長法  官  王聰明
                                      法  官  黃雅芬
                                      法  官  陳世宗
以上正本證明與原本無異。
如不服本判決，應於收受送達後10日內向本院提出上訴書狀，其
未敘述上訴之理由者並得於提起上訴後10日內向本院補提理由書
（均須按他造當事人之人數附繕本）「切勿逕送上級法院」。
                                      書記官  李佳穎
中    華    民    國    99    年    3     月    11    日

司法院資訊處製作；財團法人民間司法改革基金會備份。
